【裁判字號】    95,重上,97
【裁判日期】    950905
【裁判案由】    確認債權不存在等
【裁判全文】
臺灣高等法院民事判決                  95年度重上字第97號
上  訴  人  甲○○
訴訟代理人  李永裕律師
被上訴人    乙○○
訴訟代理人  許博森律師
            黃均熙律師
上列當事人間請求確認債權不存在等事件，上訴人對於中華民國
94年12月30日臺灣板橋地方法院94年度重訴字第217號第一審判
決提起上訴，本院於95年8月22日言詞辯論終結，判決如下：
    主  文
上訴駁回。
第二審訴訟費用由上訴人負擔。
    事實及理由
一、按確認法律關係之訴，非原告有即受確認判決之法律上利益
    者，不得提起之，民事訴訟法第247條第1項前段定有明文。
    又按法律關係之存在否不明確，致上訴人在私法上之地位有
    受侵害之危險，而此危險得以對於被上訴人之確認判決除去
    之者，即得依民事訴訟法第247條之規定提起確認之訴（最
    高法院52年台上字第1922號判例意旨參照）。查本件上訴人
    主張其母林桃於生前就其名下所有坐落臺北縣三重市○○○
    段同安厝小段82-7地號及臺北縣三重市○○段○○段53地號
    等2筆土地（下稱系爭土地）設定新臺幣（下同）650萬元之
    最高限額抵押權所擔保之債權不存在，而該不動產嗣為伊所
    繼承，然為被上訴人所否認，被上訴人並已向法院聲請拍賣
    系爭抵押之土地，上訴人如不訴請確認，上訴人就系爭土地
    所有權在法律上之地位即有不安之狀態存在，且此種不安之
    狀態得以確認判決除去，與上開規定並無不合，應准予提起
    。
二、上訴人主張：伊母林桃於民國（下同）89年11月23日死亡，
    伊就林桃名下財產於93年11月23日辦理繼承登記時，發現系
    爭土地業經臺北縣三重地政事務所（下稱三重地政）於89
    年11月8日以重登字第3909580號函由林桃設定650萬元之最
    高限額抵押權（下稱系爭抵押權）予被上訴人做為擔保，設
    定期間為4個月（即自89年11月6日起至90年3月5日止），然
    林桃於89年10月27日即因肺病住院，未滿1個月旋於89年11
    月23日死亡，林桃病情嚴重且住院期間從未離開醫院，林桃
    實無餘力向被上訴人借貸500萬元並設定系爭抵押權，林桃
    與被上訴人間並無任何債務關係，又系爭土地所設定之抵押
    權期間已過，被上訴人就系爭抵押權之設定登記即屬無法律
    上之原因而受有利益，且對伊就系爭土地所有權之圓滿狀態
    有所妨害等情，爰依民法第179條、第767條之規定，求為確
    認伊所有系爭土地上設定之系爭抵押權所擔保之債權不存在
    ，被上訴人並應將系爭抵押權登記予以塗銷之判決。原審為
    上訴人全部敗訴之判決，上訴人聲明不服，提起上訴。並於
    本院聲明：(一)原判決廢棄。(二)確認系爭抵押權所擔保之債權
    不存在。(三)被上訴人應將系爭抵押權登記予以塗銷。
三、被上訴人則以：林桃雖於住院期間病情嚴重且不曾出院，但
    不能完全排除林桃向伊借款之可能；且依林桃於89年5月16
    日所簽署之委託書，林桃早於不動產抵押權設定借款契約（
    下稱借款契約）簽署前，全權委託授權丙○○處理系爭不動
    產買賣、或設定負擔等事宜，並先行簽名於委託書、不動產
    抵押權設定借款契約、印鑑證明申請書，縱認林桃於住院期
    間無意思能力，該授權行為未經林桃終止或撤銷前，丙○○
    自可憑該委託書之授權，就系爭不動產設定抵押並向伊借款
    ，而伊所提出之委託書、借款契約上林桃之簽名均屬相符，
    且林桃於土地登記申請書、抵押權設定契約書上均蓋有印文
    ，並附有印鑑證明，上訴人若認林桃之印章為他人所盜蓋，
    自應舉證證明之；另伊係透過中間人綽號「阿清」者，以現
    金交付方式借款500萬元予被上訴人之母林桃及丙○○，伊
    雖未見過債務人林桃、丙○○，但伊既已依照法定程序辦理
    抵押權設定之登記，並提出相關印鑑證明、土地所有權狀正
    本及相關之委託書，實已符合一般社會交易之常態；至伊於
    原審就本件借款之交付方式前後所述不一，且未能交待綽號
    「阿清」之年籍資料，係本件借貸發生於89年間，當時伊開
    設國際貿易公司，資金調度頻繁，且因公司已停止營業，相
    關資料皆已銷毀遺失，故未能妥切說明當初交付此筆借款之
    過程；又阿清既為居中協調借款事宜之人，伊縱不知其全名
    ，亦屬合理之狀態等語，資為抗辯。並於本院聲明：上訴駁
    回。
四、上訴人主張伊母林桃於89年11月23日死亡，伊就林桃名下財
    產於93年11月23日辦理繼承登記時，發現系爭土地業經辦理
    系爭抵押權予被上訴人做為擔保，然林桃於89年10月27日即
    因肺病住院，旋於89年11月23日死亡，林桃病情嚴重且住院
    期間從未離開醫院等情，有系爭土地登記簿謄本、台北市立
    中興醫院病歷摘要表、病歷、系爭抵押權設定之土地登記申
    請書等資料可憑（見原審卷5-8、9、32-34、19-29頁、本院
    卷42-90頁），且為被上訴人所不爭，自堪信為真實。
五、上訴人再主張系爭抵押權所擔保之債權不存在，被上訴人應
    塗銷系爭抵押權之登記，則為被上訴人所否認，並以前開情
    詞置辯。是本件兩造爭點厥為：系爭抵押權設定之效力為何
    ？及被上訴人是否已給付系爭抵押權所擔保之借款？爰分項
    審究如下：
  (一)有關系爭抵押權設定效力部分：
  １上訴人主張系爭抵押權係於89年11月8日以重登字第3909580
    號函由系爭土地原所有人即林桃設定，惟林桃於89年10月27
    日即因肺病入住中興醫院，入院未滿1個月旋於89年11月23
    日即因肺炎合併敗血性休克死亡，足見林桃病情嚴重，期間
    林桃從未離開醫院，且昏迷指數甚低，亦無法言語，自不可
    能向被上訴人借款及設定系爭抵押權擔保，且林桃並不識字
    ，伊否認被上訴人所提委託書上林桃簽名之真正，且該委託
    書簽訂日期為89年5月16日，林桃之印鑑證明係89年8月11日
    由丙○○申請，適足以說明林桃對於系爭借款或抵押權設定
    乙事無所悉，蓋該枚印章非林桃所有，而由丙○○持該印章
    申請印鑑證明，並否認相關土地登記申請書、抵押權設定契
    約書、借款契約及委託書上「林桃」印文、署名之真正等情
    ，然為被上訴人所否認。
  ２按「無行為能力人之意思表示，無效；雖非無行為能力人，
    而其意思表示，係在無意識或精神錯亂中所為者亦同。」，
    民法第75條固定有明文，上訴人所為之上開主張，似係執民
    法第75條後段之規定為其主要依據，並以林桃住院病歷顯示
    ，當時林桃已幾個月不能說話，且已經發燒3天，其意識呈
    嗜睡及不省人事之狀況，並於住院後僅能發出無法理解的聲
    音云云。惟查，依本院函調之林桃於中興醫院病歷所示，上
    訴人前開所言林桃之狀況均為住院之初即89年10月27日至89
    年10月30日及林桃死亡前之89年11月23日之狀況，此有林桃
    之住院病歷可憑（見本院卷108-111、113-114、43、76、77
    、45、47、49頁），惟再徵諸前開病歷所載，林桃自89年10
    月31日起至89年11月6日止，該病歷內未再有昏迷指數之記
    載，甚至於89年11月6、8、9、10日之病歷均記載林桃意識
    清楚，於89年11月11日、同年月12日之昏迷指數則分別記載
    為Ｅ4Ｖ1Ｍ5，為10分（4+1+5=10）；又該昏迷指數最高分
    為15分，表示非常清醒，有警覺性；最低分為3分，表示處
    於深度昏迷；若分數小於或等於7分，表示處於昏迷期，需
    要嚴密之護理照顧等情，有林桃各該日病歷及上訴人所提出
    之格拉斯寇昏迷量表可憑（見本院卷60-64、112頁），是林
    桃於住院期間仍有意識清楚之時，故單憑該病歷所載，實無
    從證明林桃於89年11月6日簽訂抵押權設定契約書及同年月8
    日簽訂借款契約係在無意識或精神錯亂中所為，是上訴人此
    部分之主張，並非可採。
  ３次按私文書經本人或其代理人簽名、蓋章者，推定為真正，
    民事訴訟法第358條亦定有明文。又當事人主張有利於己之
    事實，就其事實有舉證之責任，又依法律之規定，有使用文
    字之必要者，得不由本人自寫，但必須親自簽名。如有用印
    章代簽名者，其蓋章與簽名生同等之效力，民法第3條第1項
    、第2項分別定有明文，亦即若由他人代寫其姓名，而於其
    下加蓋印章以代簽名，其效力亦與自己簽名生同一效力。另
    私人之印章，由自己使用為常態，被人盜用為變態，主張變
    態事實之當事人，自應就此印章被盜用之事實負舉證之責任
    。被上訴人於事實審已自承系爭借據連帶保證人所蓋用之印
    文為其印鑑，係屬真正，則被上訴人自應就其抗辯係遭他人
    盜蓋一節，負舉證責任（最高法院86年度台上字第717號判
    決要旨參照）。又申請印鑑登記應由當事人填具印鑑登記申
    請書及印鑑條各一份親自辦理；又依（印鑑登記辦法）第4
    條第1項規定申請印鑑證明，應由當事人或其受任人填具申
    請書並繳驗國民身分證，申請辦理。由其受任人申請書，並
    應附繳委任書。」，印鑑登記辦法第5條本文、第7條亦規定
    甚明。
  ４經查，本件經原審向三重地政調取申請系爭抵押權設定之相
    關資料，顯示林桃於其中之土地登記申請書、抵押權設定契
    約書上均蓋有印文，並附有其於63年3月15日申請印鑑登記
    在案、且於89年8月11日再行申請之印鑑證明（見原審卷19-
    29頁），又上訴人復自陳被上訴人所提出卷附之借款契約、
    委託書（見原審卷46頁、本院卷135頁）及前開土地登記申
    請書、抵押權設定契約書其上之林桃印文均為林桃申請登記
    在案之印鑑印文等語（見本院卷148-149、152頁），是前開
    有關系爭抵押權設定之文書均有林桃親自聲請登記為印鑑之
    印文，在上訴人未能舉證證明林桃之印文係遭他人盜用之情
    況下（此部分容後再敘），應認前開文書為真正。次查，依
    蓋有林桃印鑑印文之委託書記載：「本人林桃所有座落臺北
    縣三重埔段同安厝小段82-7、53地號，共2筆持分19569/100
    000、9/144。茲全權委託丙○○處理、買賣、或設定負擔。
    本人出具本委託書係在自由意志下作成，決無反悔。立委託
    書人：林桃…。見證人姓名：丁○○」等語（見本院卷135
    頁），是林桃在丁○○之見證下確實委託丙○○處理系爭土
    地之抵押權設定登記。再參，林桃於87年3月12日即設籍在
    以丙○○為戶長之台北縣三重市○○○路216號2樓之戶籍內
    ，有被上訴人所提之戶口名簿可憑（見本院卷136頁），且
    為上訴人所不爭；又上訴人亦自陳伊母親林桃原係丙○○之
    配偶丁○○之媬母，後來詹女的母親離開，詹女就由伊母親
    林桃帶大，詹女結婚後與丙○○還是住在伊母親家裡，伊沒
    有和林桃同住，本來房子改建後林桃有分到4層樓房並登記
    林桃的名字，後來被詹女賣光光，林桃生病、住院之前均與
    丁○○、丙○○同住，前開林桃設籍地址原係林桃所有之不
    動產，後來移轉登記予丁○○等語（見本院卷121、164頁）
    ，又被上訴人稱丙○○可能係林桃義子等語（見本院卷121
    頁），為上訴人所不爭，顯見林桃自幼即撫育丙○○之配偶
    丁○○，丁○○與丙○○結婚後，林桃並與丙○○夫妻同住
    ，林桃名下之不動產除由詹女出售外，其中並將同住之不動
    產過戶予丁○○，且以寄居之身分設籍於該址，則林桃生前
    除與丁○○、丙○○夫婦形同家人至親相互照顧同住外，並
    將其名下財產或移轉予丁○○或任由丁○○出售，依此情況
    觀之，則林桃於89年5月16日將系爭土地在丁○○之見證下
    ，再委由丙○○為處理、買賣或設定負擔，實與以往林桃將
    名下不動產委由至親丁○○、丙○○處理之模式相同，益徵
    前開委託書所載之內容應係出於林桃意思所為，故系爭抵押
    權之設定自生效力。
  ５上訴人再以林桃並不識字，伊否認被上訴人所提相關文書上
    林桃簽名之真正，且該委託書簽訂日期為89年5月16日，林
    桃之印鑑證明係89年8月11日由丙○○申請，適足以說明林
    桃對於系爭借款或抵押權設定乙事無所悉，蓋該枚印章非林
    桃所有，而由丙○○持該印章申請印鑑證明，伊否認該印文
    之真正云云。惟查，林桃是否不識字，除據上訴人口頭陳稱
    外，並無其他證據可資證明，已難認係真實。次查，有關
    本件委託書、系爭抵押權土地登記申請書、抵押權設定契約
    書、借款契約等文書（見本院卷135頁、原審卷19-24、46頁
    ）其上之林桃印文，均為林桃於63年3月15日親向戶政機關
    申請登記在案之印鑑印文，已如上述，是該印文所屬印章自
    為林桃所有，上訴人以該印文之印章非林桃所有而否認該印
    文之真正，自屬無據。至前開文書上之林桃署名縱非林桃所
    親為，惟參諸前開民法第3條之規定，前開文書上既有林桃
    真正之印文，則林桃署名之真正與否，實不影響該文書形式
    上之效力。再查，系爭抵押權設定時所檢附之林桃印文係由
    丙○○於89年8月11日申請等情，有台北縣三重市戶政事務
    所函送之是次印鑑登記證明申請書及委託書可憑（見本院卷
    92-93頁），林桃既於89年5月16日委託丙○○處理系爭不動
    產後，再委託丙○○辦理印鑑證明，以便處理系爭不動產委
    託事務，尚難認有何違背常情之處，亦不足以推論林桃對設
    定系爭抵押權無所悉，是上訴人以林桃印鑑證明係丙○○申
    請、領取，且在林桃出具委託書予丙○○之後，足認林桃對
    系爭抵押權之設定無所悉云云，尚不足採。綜上，上訴人未
    能舉證證明本件委託書、系爭抵押權土地登記申請書、抵押
    權設定契約書、不動產抵押權設定借款契約等文書上之林桃
    印文係屬盜蓋，尚無法僅憑上訴人否認前開文書上林桃印文
    及署名之真正，而為有利於上訴人之認定。
  ６又民法第169條所規定者為表見代理，所謂表見代理乃原無代
    理權，但表面上足令人信為有代理權，故法律使本人負一定
    之責任，倘確有授與代理權之事實，即非表見代理，自無該
    條之適用（最高法院62年台上字第782號判例意旨參照）。
    查本件有關系爭抵押權之設定登記既由林桃委任丙○○處理
    ，而授與代理權，自無表見代理之適用。是上訴人以丙○○
    單純持有林桃印鑑不負表見代理權之責，主張系爭抵押權設
    定登記效力不及於林桃，自屬無據。
  ７末按當事人之任何一方，得隨時終止委任契約；又委任關係
    ，因當事人一方死亡、破產或喪失行為能力而消滅。民法第
    549條第1項、第550條第1項前段分別定有明文。查林桃於89
    年5月16日即出具委託書委任丙○○處理系爭不動產之抵押
    權設定事宜，迄系爭抵押權設定契約書、不動產抵押權設定
    借款契約（見原審卷22、46頁）於89年11月6、8日分別簽立
    時，雖林桃係於住院期間，斯時林桃尚有意識，已如前述，
    並非喪失行為能力，林桃與丙○○間於89年5月16日所簽訂
    之委託書仍屬有效，縱前開簽立契約之行為係丙○○基於委
    託書之授權而為，仍對林桃發生效力，附此敘明。
  (二)被上訴人是否已給付系爭抵押權所擔保之借款部分：
  １上訴人主張被上訴人與林桃間並無消費借貸關係存在，且被
    上訴人亦未曾交付借款予林桃云云，然為被上訴人所否認。
  ２經查，依系爭抵押權土地登記申請書、抵押權設定契約書、
    所載（見原審卷19-24頁），林桃為系爭抵押權之設定義務人
    兼連帶債務人，丙○○為連帶債務人，再依本件不動產抵押
    權設定借款契約所載（見原審卷46頁），借款債務人則為黃
    俊傑及林桃，是系爭爭抵押權所擔保者，除林桃與被上訴人
    間之借貸債權外，亦包括丙○○與被上訴人間之借貸債權，
    先此指明。
  ３按「稱消費借貸者，謂當事人一方移轉金錢或其他代替物之
    所有權於他方，而約定他方以種類、品質、數量相同之物返
    還之契約。」，民法第474條第1項定有明文，是所謂消費借
    貸，在貸與人之一方，須以移轉金錢或其他代替物之所有權
    於借用人，更重要者，係雙方當事人須達成消費借貸意思表
    示之合致，即貸與人係基於該意思表示貸與金錢，借用人亦
    係基於該意思表示借用金錢，始足當之，而金錢借貸契約，
    於貸與人請求返還借款之場合，應由貸與人就交付金錢之事
    實負舉證之責，但若貸與人提出之借用證內，經載明借款額
    ，當日親收足訖無訛者，要應解為貸與人交付金錢之事實已
    盡舉證責任。經查，被上訴人所提不動產抵押權設定借款契
    約（見原審卷46頁）上林桃之印文為真正，該契約應為真正
    等情，已如前述，又該契約書第5條業已清楚載明：「借款
    金額500萬元正。『並於本日由乙方（即林桃及丙○○）收
    訖無誤。』」等字句甚明，是被上訴人與林桃、丙○○間之
    消費借貸契約除已合法有效成立外，被上訴人並已於簽約當
    日交付林桃、丙○○2人合計500萬元之事實，應認被上訴人
    業已為相當之證明。
  ４上訴人雖又以被上訴人於原審94年11月29日期日陳述中，如
    款項之提出方式前後不一，且本件債務人應為阿清，其復無
    法提出阿清之真實姓名年籍聲請本院訊問為證，且其又稱不
    認識林桃及丙○○2人等情，藉以證明消費借貸關係並不存
    在等情，惟為被上訴人所否認。經查，被上訴人於原審固曾
    稱綽號「阿清」者向其借款500萬元，惟經承審法官再詢及
    「阿清」之借款目的時，即稱係因阿清有一位朋友需錢使用
    ，且有不動產可供抵押等語（見原審卷88-89頁），綜觀被
    上訴人前後之陳述，可知綽號「阿清」者僅係系爭抵押權設
    定暨所擔保借款事宜之中間人，尚難認「阿清」為系爭抵押
    權所擔保債權之債務人。另證人即申請系爭抵押權設定登記
    之代理人陳敏卿證稱：「…被告（即被上訴人）問我要哪些
    相關資料。我告訴他需要哪些相關資料，他備齊後拿給我，
    我就拿到地政事務所去辦。林桃的身分證影本及印鑑證明、
    權狀等相關資料，是孫先生（指被上訴人）或其朋友阿清拿
    給我，我檢查完整後就拿去聲請了。…」等語（見原審卷76
    頁），足見確有「阿清」之人，而非被上訴人恣意虛構之人
    ，則被上訴人將借款交予中間人「阿清」，再依前開借款契
    約所載丙○○、林桃均已收受被上訴人所交付之500萬元等
    情，縱依被上訴人與證人陳敏卿2人所述，渠等均未與丙○
    ○、林桃謀面，亦對被上訴人業已交付借款予丙○○、林桃
    之事實，不生影響。末以，被上訴人既為上開舉證，自無法
    以上訴人質疑被上訴人於本院所為陳述之真正性，遽認被上
    訴人並未將借款交付林桃與丙○○，是上訴人此部分之主張
    ，亦非可採。
六、綜上所述，系爭抵押權設定相關之土地登記申請書、抵押權
    設定契約書、借款契約及委託書借款契約既係真正，被上訴
    人復已舉證證明其已交付500萬元，是足認系爭抵押權設定
    係因林桃為擔保其與丙○○向被上訴人之借款債務所設定。
    從而，上訴人依據民法第179條及第767條規定，請求確認系
    爭抵押權所擔保之債權不存在，及被上訴人應將系爭抵押權
    登記予以塗銷，為無理由，應予駁回。原審為上訴人敗訴之
    判決，並無不合。上訴意旨指摘原判決不當，求予廢棄改判
    ，為無理由，應予駁回。
七、本件事證已臻明確，兩造其餘主張及攻擊防禦方法，經核對
    本件判決結果無影響，爰不逐一論述，附此敘明。
據上論結，本件上訴為無理由，爰判決如主文。
中    華    民    國    95    年    9    月    5    日
                    民事第十五庭
                        審判長法  官 黃騰耀
                              法  官 黃國永
                              法  官 李媛媛
正本係照原本作成。
如不服本判決，應於送達後20日內向本院提出上訴書狀，其未表
明上訴理由者，應於提出上訴後20日內向本院補提理由書狀（均
須按他造當事人之人數附繕本）上訴時應提出委任律師或具有律
師資格之人之委任狀；委任有律師資格者，另應附具律師資格證
書及釋明委任人與受任人有民事訴訟法第466條之1第1項但書或
第2項（詳附註）所定關係之釋明文書影本。
中    華    民    國    95    年    9     月    6     日
                              書記官 秦仲芳
附註：
民事訴訟法第466條之1（第1項、第2項）：
對於第二審判決上訴，上訴人應委任律師為訴訟代理人。但上訴
人或其他法定代理人具有律師資格者，不在此限。
上訴人之配偶、三親等內之血親、二親等內之姻親，或上訴人為
法人、中央或地方機關時，其所屬專任人員具有律師資格並經法
院認為適當者，亦得為第三審訴訟代理人。


司法院資訊處製作；財團法人民間司法改革基金會備份。
